臺灣新竹地方法院民事簡易判決
109年度竹北簡字第450號
原      告  進益國際實業有限公司


法定代理人  賴東輝  

被      告  戴進福  

            戴國育  

            戴孫乾  


            戴進郎  


上列當事人間分割共有物等事件，本院於民國109年12月28日辯
論終結，判決如下：
    主  文
原告與被告戴進福、戴孫乾、戴國育共有坐落新竹縣○○市○○○段○
○○○○○○地號土地（面積一００平方公尺）、新竹縣○○市○○○段00○號
(門牌號碼為新竹縣○○市○○○街000號)應予變價分割，並就賣得價
金，依各共有人四分之一權利範圍之比例予以分配。
被告戴進郎應將坐落新竹縣○○市○○○段00○號(門牌號碼為
新竹縣○○市○○○街000號)房屋遷讓交還予原告及其他全體共
有人，並自民國109年7月8日起至將上開房屋騰空遷讓交還原告
及全體共有人日止，按月給付新台幣壹仟參佰零參元予原告及其
他全體共有人。 
原告其餘之訴駁回。　　
訴訟費用由原告負擔五分之一，餘由被告戴進福、戴孫乾、戴國
育、戴進郎各負擔五分之一。　　
    事  實
甲、程序事項
    被告戴孫乾、戴國育經合法通知，未於言詞辯論期日到場，
    核無民事訴訟法第386 條各款所列情形，爰依原告聲請，由
    其一造辯論而為判決。
乙、實體事項：
一、原告起訴主張：
１、坐落新竹縣○○市○○○段○○○○○○○地號土地（面積一００平方公尺
    ）、新竹縣○○市○○○段00○號(門牌號碼為新竹縣○○市○○○街00
    0號)，為原告與被告戴進福、戴孫乾、戴國育所共有，各共
    有人權利範圍各四分之一。原告前因拍賣而取得兩造共有系
    爭土地建物，並無不能分割之情形，亦無不為分割之約定，
    且系爭建物原物分割，勢將破壞系爭建物之 結構及使用現
    狀，不符合經濟效益，故請准予變價分割。並聲明：如主文
    第1 項所示。
二、被告則以：
１、被告戴進福及戴進郎均就本件訴訟無意見。
２、戴孫乾、戴國育經合法通知，未於言詞辯論期日到場，亦　
　　未提出書狀作何聲明或陳述。
三、本院之判斷：
１、各共有人，除法令另有規定外，得隨時請求分割共有物。但
    因物之使用目的不能分割或契約訂有不分割之期限者，不在
    此限；共有物之分割，依共有人協議之方法行之；分割之方
    法不能協議決定，法院得因任何共有人之請求而為裁判分割
    ，民法第823 條第1 項、第824 條第1 、2 項分別定有明文
    。是於共有人間不願分割，或對協議分割之請求置之不理、
    或經協商無法達成協議之情形，共有人均得訴請法院就共有
    物為裁判分割。經查：原告與被告戴進福、戴孫乾、戴國育
    所共有兩造為系爭土地建物之全體共有人，其權利範圍各四
    分之一，如系爭土地建物登記簿第一類謄本為證，並無契約
    訂有不分割之期限。是以，原告主張兩造就系爭土地建物分
    割方法不能協議決定，且並無因物之使用目的而不能分割，
    亦無契約訂有不分割之期限，應為可採。是原告提起本件訴
    訟，應屬有據。
２、共有物之分割方法，依民法第824 條第2 項規定，本院得因
    任何共有人之請求，命為下列之分配：一、以原物分配於各
    共有人。但各共有人均受原物之分配顯有困難者，得將原物
    分配於部分共有人。二、原物分配顯有困難時，得變賣共有
    物，以價金分配於各共有人；或以原物之一部分分配於各共
    有人，他部分變賣，以價金分配於各共有人。按裁判分割共
    有物，屬形成判決，法院定共有物之分割方法，應斟酌當事
    人之聲明、共有物之性質、價格、利用價值與經濟效用及全
    體共有人之利益等，而本其自由裁量權為公平合理之分配，
    並不受當事人聲明、主張或分管契約之拘束。且究以原物分
    割或變價分配其價金，必於原物分配有困難者，始予變賣，
    以價金分配於各共有人，本院審酌系爭土地建物若採原物分
    割將無法將建物分配予共有人，且建物不能離土地而存在，
    故土地部分勢須仍維持共有，建物各層無獨立出入口亦不利
    於使用。是以，將系爭土地建物變價分割，並就賣得價金按
    兩造權利範圍比例分配，既符合公平分配之原則、有利於維
    持土地建物完整、又無違於共有人主觀意願，是原告主張以
    變價方式分割，應屬可採。
３、綜上所述，系爭土地建物依其使用目的並無不能分割情形，
    兩造亦無就系爭土地建物有不分割之協議，兩造既就分割方
    法無法達成協議，原告依民法第823 條及第824 條第2 項規
    定訴請裁判分割兩造共有之系爭土地建物，洵屬有據。本院
    審酌前述系爭土地建物使用現況、經濟效益及利益之衡平等
    一切因素，認以如主文第1 項所示之變價分割方法，以變賣
    所得價款依原告與被告戴進福、戴孫乾、戴國育，權利範圍
    各四分之一之比例分配於各共有人，應屬妥適。
４、按所有人對於無權占有或侵奪其所有物者，得請求返還之；
    對於妨害其所有權者，得請求除去之，民法第767 條第1 項
    定有明文。經查，原告為系爭土地之共有人，於109年7月8
    日取得系爭建物所有權，而被告戴進郎於斯時占有建物未提
    出有權占有之證據供院審認，是原告請求被告將上開建物騰
    空返還原告及全體共有人，自屬有據，應予准許。
５、無法律上原因而受利益，致他人受損害者，應返還其利  益
    ，民法第179條定有明文。而無權占有他人之建物，可能
    獲得相當於租金之利益亦為社會通常之觀念。城市地方房屋
    之租金，以不超過土地及其建築物申報總價額年息10％為限
    ，土地法第97條第1 項定有明文；上開規定，於租用基地建
    築房屋準用之，同法第105 條亦定有明文。所謂土地及建築
    物之總價額，依土地法施行法第25條規定，土地價額依法定
    地價；建築物價額則依該管市縣地政機關估定之價額而定。
    又所謂法定地價，依土地法第148 條規定，係土地所有權人
    依該法規定所申報之地價。土地所有權人未於公告期間申報
    地價者，以公告地價80％為其申報地價，平均地權條例第16
    條前段亦有明文。此外，基地租金之數額，除以基地申報地
    價為基礎外，尚須斟酌基地之位置，工商業繁榮之程度，占
    有人利用基地之經濟價值及所受利益等項，並與鄰地租金相
    比較，以為決定。本院審酌系爭地號土地位於竹北市新庄子
    段，鄰近竹北市市區，附近為住宅及農業區之混合區，商業
    活動程度一般，認原告主張租金計算方式過高，應以坐落土
    地申報地價之年息 8％計算相當於租金之不當得利為適當。
    查系爭建物占用系爭地號土地為62.79平方公尺，該土地於1
    09 年之申報地價為每平方公尺960元，此有土地登記第一類
    謄本在卷可稽及房屋稅籍證明書可佐，是原告請求被告給付
    相當於租金之不當得利，即自109年7月8日起至返還系爭占
    用部分之日止，按月給付原告相當於租金之不當得利1303元
    【(62.79*960*＋135200 )×8%×1/12，四捨五入至整數】，為
    有理由，逾此部分之請求，則屬無據，應予駁回。　　　　
四、因共有物分割、經界或其他性質上類似之事件涉訟，由敗訴
    當事人負擔訴訟費用顯失公平者，法院得酌量情形，命勝訴
    之當事人負擔其一部，民事訴訟法第80條之1 定有明文。經
    查，兩造就共有物分割方法不能達成協議時，固得由原告起
    訴請求裁判分割，然原告主張之分割方法，僅供法院參考，
    就該部分並不生其訴有無理由之問題，且原告拍賣取得系爭
    部動產並提請本件無權占有遷讓之訴，縱法院認原告請求  
    為有理由，亦屬共有人共蒙其利，如僅因法院准原告分割共
    有物之請求，即命被告應負擔全部訴訟費用，不免失衡。關
    於訴訟費用負擔，參酌前揭說明，以共有人全體及占有人比
    例負擔，方屬事理之平，故諭知如主文所示。
五、本件判決基礎已臻明確，兩造其餘攻擊防禦方法及訴訟資料
    ，經本院審酌後，核與判決結果不生影響，爰不一一論述。
六、訴訟費用負擔之依據：民事訴訟法第80條之1 。 
中　　華　　民　　國　　110 　年　　1 　　月　　29 　日
                  新竹簡易庭法　官　彭淑苑
以上正本係照原本作成。
如對本判決上訴，須於判決送達後 20 日內向本院提出上訴狀。
如委任律師提起上訴者，應一併繳納上訴審裁判費。
中　　華　　民　　國　　110 　年　　1 　　月　　29　　日
                            書記官　林琬茹